【裁判字號】    98,交聲,2700
【裁判日期】    980826
【裁判案由】    聲明異議
【裁判全文】
臺灣臺中地方法院交通事件裁定        98年度交聲字第2700號
原處分機關  交通部公路總局臺中區監理所
異  議  人
即受處分人  甲○○
上列受處分人因違反道路交通管理處罰條例案件，對於交通部公
路總局臺中區監理所中華民國98年7 月31日所為之處分（原處分
：中監違字第裁60-Z00000000號），聲明異議，本院裁定如下：
    主  文
原處分關於吊扣職業大貨車駕駛執照壹年之處分撤銷。
甲○○汽車駕駛人，駕駛自用小客車經測試檢定酒精濃度超過標
準，吊扣普通小型車駕駛執照壹年。
其餘異議駁回。
    理  由
一、異議意旨略以：聲明人於民國98年7 月31日凌晨酒後駕駛自
    小客車行經國一南178K匝道口遭警臨檢查獲酒駕0.36毫克未
    涉公共危險罪，遂遭裁罰新臺幣19,500元，另聲明人係持有
    普通大貨車駕照，聲明人上開時間、地點被舉發違規事實係
    違反道路交通管理處罰條例第35條第1項第1款之規定，依法
    即僅能吊扣聲明人之普通自小客駕照12個月，不得吊扣聲明
    人之普通大貨車駕照之依據，原處分機關以聲明人有上開違
    規行為，裁處吊扣聲明人之普通大貨車駕照，已難謂係適法
    之處分。行政行為採取之方法所造成之損害不得與欲達成目
    的之利益顯失均衡，乃為行政程序法第7條第3款所明定，而
    若上開情形下吊扣聲明人駕駛該級以上車類之駕駛執照，雖
    可達成限制聲明人繼續駕駛各級車類行駛之目的之結果，甚
    而使聲明人生計遭受影響，而如此所造成之損害，已與欲達
    成目的之利益顯失均衡，且與道路交通管理處罰條例第68條
    之修法意旨不相符合。聲明人為保以上權益與生計，謹具狀
    依法提出聲明異議，請准要求撤銷前揭不法部分裁罰之處分
    云云。
二、原處分則以：緣異議人甲○○駕駛R8-7219 號自用小客車，
    於98年7月31日3時32分許，在國道一號高速公路南178K處，
    因違規酒後駕車，經酒精測定測得0.36mg/l，經國道公路警
    察局第三警察隊依違反道路交通管理處罰條例第35條第1 項
    第1 款舉發。原處分機關以道路交通安全規則第61條對於申
    請汽車駕駛執照考驗經歷有明文規定即擬取得高一級車類駕
    駛執照者均須領有較低一級車類駕駛執照相關期間之經歷，
    方具報考較高一級車類駕駛執照之資格，故民眾已具備較低
    等級車類駕駛資格後，當取得高一級車類駕駛資格時，基於
    一人一照之原則，其換發較高一級車類駕駛執照後，因其具
    備較低等級車駕駛資格，故規定准其駕駛較低等級車類之車
    輛。同規則第53條復就汽車駕駛執照區分為小型車、大貨車
    、大客車、聯結車、輕型機車及重型機車駕駛執照等，並於
    小型車以上再區分普通及職業部分，惟其係為應我國車輛分
    類所為之區分，各類駕駛執照應考資格雖有不同之經歷需求
    ，但其考驗及格，獲准駕車行駛道路之權利則為一致，亦即
    經處吊扣或吊銷駕駛執照處分時，均無可持有其他等級車種
    駕照再行駕車行駛於道路之權利。吊扣駕駛執照之目的並非
    僅為處罰違反道路交通管理事件之行為人而已，尚有以暫時
    禁止行為人於道路上駕駛，以免其短期內再犯之用意，此亦
    為立法目的，是受處分人如經裁處駕駛執照，其所領有之各
    類駕駛執照，均應依法予以吊扣無誤。道路交通管理處罰條
    例相關規定，致須接受吊扣或吊銷駕駛執照處分者，意謂其
    違規行為對道路交通秩序之維持及道路交通安全已生較大之
    影響，故該條例吊扣其持有各級車類之駕駛執照，以限制其
    繼續駕車行駛道路之權利，其係屬駕駛行為之限制，並不因
    所持駕駛執照種類不同而有所差異，遂依道路交通管理處罰
    條例第35條第1項第1款裁處罰鍰新臺幣19,500元、吊扣駕駛
    執照1年、施以道安講習之處分等語。
三、本院認：
（一）按汽車駕駛人（包括機器腳踏車）飲用酒類或其他類似物
    後其吐氣所含酒精濃度超過每公升0.25毫克或血液中酒精濃
    度超過百分之0.05以上者，不得駕車，道路交通安全規則第
    114條第2款定有明文。又汽車駕駛人，駕駛汽車經測試檢定
    有酒精濃度超過規定標準者，處15,000元以上60,000元以下
    罰鍰，並當場移置保管其車輛及吊扣其駕駛執照1 年，因而
    肇事致人受傷者，並吊扣其駕駛執照2 年；汽車駕駛人經依
    第1項規定吊扣駕駛執照，並於吊扣期間再有第1項情形者，
    處新臺幣60,000元之罰鍰，並當場移置保管該汽車及吊銷其
    駕駛執照；如肇事致人重傷或死亡者，吊銷其駕駛執照，並
    不得再考領，道路交通管理處罰條例第35條第1項第1款、第
    3項分別定有明文。
（二）又94年2月5日公布，95年2月5日施行之行政罰法第1 條規
    定「違反行政法上義務而受罰鍰、沒入或其他種類行政罰之
    處罰時，適用本法。但其他法律有特別規定者，從其規定」
    ，足認行政罰法係屬行政罰之基本法，而道路交通管理處罰
    條例本質上係屬行政罰，此由該條例中就交通違規行為所定
    法律效果包括罰鍰、吊扣證照裁罰等行政罰觀之甚明（參照
    行政罰法第1條、第2條將罰鍰、吊扣證照處分均定為行政罰
    ），是違反道路交通管理處罰條例之裁罰事件，自有行政罰
    法之適用。
（三）次按民國95年3月1日修正施行前之道路交通管理處罰條例
    第68條規定：「汽車駕駛人，因違反本條例及道路交通安全
    規則之規定，受吊扣或吊銷駕駛執照處分時，吊扣或吊銷其
    持有各級車類之駕駛執照。」該條文所稱之「駕駛執照」，
    係指違規人持有之各級車類駕駛執照均應予吊扣或吊銷，惟
    道路交通管理處罰條例第68條嗣於94年12月14日經修正公布
    並於95年3月1日施行，修正施行後之條文業已刪除「吊扣或
    」等字，有立法院交通委員會94年10月5日台立交字第09424
    00153號函附道路交通管理處罰條例第68條審查報告可參（
    立法院公報第94卷第70期第135至138頁參照）。即已將「受
    吊扣駕駛執照之處分係吊扣其持有之各級車類駕駛執照」部
    分之規定廢除，依現行條文之解釋，即係受吊銷駕照處分者
    ，仍維持吊銷其持有之各級車類駕駛執照，至受吊扣駕照處
    分者，則僅限於吊扣其違法或違規當時所駕駛車輛之駕駛執
    照，不得同時一併吊扣其持有之其他各級車類駕駛執照（臺
    灣高等法院臺中分院97年度交抗字第1241號、第1250號裁定
    相同意旨參照）。且道路交通管理處罰條例第35條第1 項第
    1 款前段既將該汽車及駕駛執照併列，而不稱「吊扣其各級
    車類之駕駛執照」，解釋上當係指同一等級之汽車駕駛執照
    而言，不得任意擴張解釋。又該修正條文之立法說明略以：
    「原條文將違法或違規駕駛人所持有各級車類之駕駛執照一
    併吊扣或吊銷，失之過酷，影響人民工作及生活甚鉅，爰修
    正之」等語，其立法意旨在於最高級車類之駕駛執照係受處
    分人賴以維生之工具，而受處分人駕駛較低級車類之車輛違
    規受罰，卻一併吊扣其最高級車類駕駛執照，對受處分人之
    工作權及生存權造成極大之損害，有違憲法保障人民生存權
    及工作權之意旨，故應予修法解決。又對於維護交通秩序、
    達成公益目的，尚有其他相同有效之手段可資運用，應選擇
    侵害人民權益最小之手段，其一併吊扣其最高級車類駕駛執
    照係全面剝奪人民賴以維生之方式，顯然並非為最輕微之手
    段，所造成之損害已與欲達成目的之利益顯失均衡，亦有違
    比例原則（司法院大法官會議釋字第577 號解釋相同意旨參
    照）。前開道路交通安全規則對於汽車駕駛執照之管理，採
    取一照原則，固然導致越級駕駛人違規酒駕時，受無須吊扣
    駕駛執照之利益，然此關於駕駛執照管理所衍生之問題，宜
    由修法解決，尚不得擴張解釋，於駕駛人無較低級車類駕駛
    執照可供吊扣時，即率爾代以吊扣其所領有之較高級車類駕
    駛執照。
（四）經查，異議人即受處分人甲○○於98年7月31日凌晨3時32
    分時許，駕駛車號R8-7219號自小客車，在國道一號南下178
    K 處，因違規酒後駕駛，經警對其測試呼氣酒精濃度，結果
    達每公升0.36毫克，由內政部警政署國道公路警察局第三警
    察隊以公警局交字第Z00000000 號舉發違反道路交通管理事
    件通知單舉發，異議人上開行為，係違反道路交通管理處罰
    條例第35條第1項第1款規定，依上開說明（三），原處分機
    關依修正後道路交通管理處罰條例第68條規定執行吊扣駕駛
    執照處分時，應吊扣其持有之普通小型車駕駛執照，以限制
    其駕駛小型車之權利，自不得擴張解釋，再吊扣異議人所持
    有各級車類之駕駛執照，方屬適法。至受處分人目前僅領有
    職業大貨車駕駛執照，並未同時領有較低級之汽車駕駛執照
    ，致無較低級車類之普通小型車駕駛執照可供吊扣，此係源
    於道路交通安全規則關於「一照原則」之駕照管理問題，要
    不能因執行困難或法規漏洞，即置立法修正通過之條文不予
    遵守適用，遽擴張解釋認應吊扣受處分人之各級車類駕駛執
    照。況依道路交通安全規則第61條第1項第2款規定，汽車駕
    駛人取得高一級車類之駕駛資格者，應換發駕駛執照，並准
    其駕駛較低級車類之車輛，已領有大客車駕駛執照者，得駕
    駛大貨車、代用大客車、大客貨兩用車、曳引車、小型車、
    輕型機器腳踏車，是汽車駕駛人領有普通大貨車駕駛執照者
    ，即可駕駛前述「較低級車類」之自小客車，換言之，駕駛
    人雖僅持有1張普通大貨車駕駛執照，然該駕駛執照實則包
    含較低級種類之普通小型車之駕駛資格，屬「多合一」之駕
    駛執照，是原處分機關於執行時，自非不得在受處分人繳送
    之普通大貨車駕駛執照上註明「吊扣普通小型車之駕駛執照
    」後發還，供其繼續持用，或其他適當方式執行，以貫徹裁
    罰本旨。據此，應認本件異議有理由，合應由本院將原處分
    撤銷，另為裁罰如主文第2項。
（五）至於異議人違反道路交通管理處罰條例第35條第1項第1款
    規定，經原處分機關裁處罰鍰新臺幣19,500元及施以道安講
    習之處分部分，經核並無不當，應予維持，異議人對此所為
    之異議，即無理由，應予駁回。
四、據上論斷，應依道路交通管理處罰條例第87條第2 項、第35
    條第1項第1款，道路交通案件處理辦法第19條、第20條，裁
    定如主文。
中    華    民    國    98    年    8     月    26    日
                              交通法庭法  官  林世民
以上正本證明與原本無異
如不服本裁定應於送達後5日內向本院提出抗告狀
                                      書記官  紀俊源
中    華    民    國    98    年    8     月    26    日


司法院資訊處製作；財團法人民間司法改革基金會備份。
